【裁判字號】    95,易,3181
【裁判日期】    951212
【裁判案由】    詐欺
【裁判全文】
臺灣臺中地方法院刑事判決              95年度易字第3181號
公  訴  人  臺灣臺中地方法院檢察署檢察官
被      告  乙○○
上列被告因詐欺案件，經檢察官提起公訴（九十五年度偵字第七
二八九號），被告於準備程序中就被訴事實為有罪之陳述，經告
以簡式審判之旨，並聽取意見後，本院合議庭裁定由受命法官獨
任進行簡式審判程序，判決如下：
    主    文
乙○○幫助共同意圖為自己不法之所有，以詐術使人將本人之物
交付，處有期徒刑月，如易科罰金，以佰元折算壹日。
    犯罪事實
一、乙○○得預見蒐集帳戶存摺、提款卡、密碼、印鑑之真實姓
    名年籍均不詳而綽號「龍哥」之成年男子，收受帳戶將供作
    為其所屬犯罪集團非法轉帳使用，或欲詐騙他人使之將款項
    匯入該帳戶後領取花用，致使被害人及偵查機關無從追查，
    而其發生並不違背其本意，竟基於幫助該綽號「龍哥」之成
    年男子及其所屬犯罪集團詐欺取財之犯意，於民國九十四年
    九月中旬某日，在臺中縣龍井鄉○○路其所任職保全員之大
    樓內，將其在臺灣中小企業銀行沙鹿分行所開設之帳號0000
    0000000帳戶、在合作金庫商業銀行沙鹿分行所開設之帳號
    00000000000000帳戶、在第一商業銀行沙鹿分行所開設之帳
    號00000000000帳戶、在中華郵政股份有限公司梧棲郵局所
    開設之局號0000000、帳號0000000帳戶之存簿、提款卡、密
    碼、印鑑，以新臺幣（下同）五千元、七千元，合計一萬二
    千元之代價，出賣給該綽號「龍哥」之成年男子，充作該成
    年男子所屬犯罪集團轉向他人詐欺取財之工具。嗣甲○○於
    九十四年十一月十日上午九時許，接獲一位自稱「沃爾瑪公
    司」之真實姓名年籍均不詳的成年男子撥打的電話，佯稱甲
    ○○因該公司舉辦晚會抽獎活動而得到現金獎八十八萬元，
    如要兌領，需先支付律師費五萬元，再繳納一百零六萬元加
    入會員，致甲○○陷於錯誤，於同日依其指示至中國國際商
    業銀行大安分行櫃檯辦理匯款五萬元至乙○○上開臺灣中小
    企業銀行沙鹿分行帳戶內，該款項旋被提領，嗣甲○○發覺
    有異始知受騙，而於九十四年十一月十六日報警處理，經警
    查獲上開臺灣中小企業銀行沙鹿分行帳戶為乙○○所申請，
    方知上情。
二、案經臺中縣警察局清水分局移送臺灣臺中地方法院檢察署檢
    察官偵查起訴。
    理    由
一、訊據被告乙○○對於上開犯罪事實坦承不諱，並經被害人甲
    ○○於警詢時指述綦詳，復有臺灣中小企業銀行沙鹿分行函
    附客戶基本資料查詢及存款交易明細查詢單各一份、合作金
    庫商業銀行沙鹿分行函附存摺存款綜合存款客戶全部資料查
    詢單及各類存款分戶交易明細表各一份、第一商業銀行沙鹿
    分行函附活期儲蓄存款印鑑卡及活期儲蓄存款明細分類帳各
    一份、中華郵政股份有限公司梧棲郵局函附儲金人紀要及客
    戶歷史交易清單各一份、中國國際商業銀行國內匯款申請書
    一份在卷可稽。按刑法上之故意，可分為直接故意與不確定
    故意（未必故意），所謂「不確定故意」，係指行為人對於
    構成犯罪之事實，預見其發生而其發生並不違背其本意者，
    刑法第十三條第二項定有明文。今日一般人至銀行或郵局開
    設帳戶並非難事，如非供犯罪之非法使用，衡情自無置自己
    名義帳戶不用，而出價取得他人帳戶使用之必要。又衡諸金
    融存款帳戶事關存戶個人財產權益之保障，除非本人或與本
    人親密關係者，難認有何理由可自由流通使用該存摺，而一
    般人均有妥為保管防阻他人任意使用之認識，縱因特殊情況
    偶有交他人使用之需，亦必然深入瞭解用途再行提供以使用
    ，方符常情。是無正當理由，將帳戶提供他人使用，客觀上
    足可預見其目的，係欲以該金融帳戶供作犯罪出入之帳戶或
    其他不法目的，否則應無隱匿自己名義帳戶而購買他人金融
    帳戶使用之必要。且邇來利用電話或報紙刊登廣告詐欺取財
    之犯罪類型層出不窮，該等犯罪多數均係利用人頭帳戶作為
    出入帳戶，並經媒體廣為披載，此應為一般人本於一般認知
    能力所易於意會者，被告係智力成熟之成年人，對此顯然知
    之甚詳。再者，綽號「龍哥」之成年男子取得被告上開臺灣
    中小企業銀行沙鹿分行帳戶之存摺、提款卡、密碼及印鑑後
    ，確有交由不詳犯罪集團，利用被告上開臺灣中小企業銀行
    沙鹿分行帳戶作為犯詐欺取財罪之出入帳戶，足見被告確有
    容任該不詳犯罪集團利用其出售之臺灣中小企業銀行沙鹿分
    行帳戶犯詐欺取財罪之不確定故意。綜上所述，被告自白與
    事實相符，事證明確，其幫助共同詐欺取財之行為，洵堪認
    定。
二、被告行為後，刑法業於九十四年一月七日修正，於同年二月
    二日公布，並於九十五年七月一日施行。按行為後法律有變
    更者，適用行為時之法律，但行為後之法律有利於行為人者
    ，適用最有利於行為人之法律，修正後即現行刑法第二條第
    一項定有明文。刑法第三百三十九條第一項詐欺取財罪，其
    罰金刑之法定刑原為得科或併科銀元一千元以下罰金，依修
    正後刑法施行法增訂第一條之一：「中華民國九十四年一月
    七日刑法修正施行後，刑法分則編所定罰金之貨幣單位為新
    臺幣。九十四年一月七日刑法修正時，刑法分則編未修正之
    條文定有罰金者，自九十四年一月七日刑法修正施行後，就
    其所定數額提高為三十倍。但七十二年六月二十六日至九十
    四年一月七日新增或修正之條文，就其所定數額提高為三倍
    」及刑法第三十三條第五款修正為：「主刑之種類如下：五
    、罰金：新臺幣一千元以上，以百元計算之」等規定觀之，
    依修正後之法律，刑法第三百三十九條第一項詐欺取財罪所
    得科處之罰金刑最高為新臺幣三萬元、最低為新臺幣一千元
    ，然依被告行為時之刑罰法律，即罰金罰鍰提高標準條例第
    一條前段規定之提高倍數十倍及修正前刑法第三十三條第五
    款規定之罰金最低額一元計算，則刑法第三百三十九條第一
    項之詐欺取財罪所得科處之罰金最高額仍為新臺幣三萬元，
    然最低額僅為新臺幣三十元。因此，比較上述修正前、後之
    刑罰法律，自以被告行為時關於科處罰金刑之法律較有利於
    被告，自應適用其行為時之法律，即修正前刑法之相關規定
    及予以論處，先予敘明。
三、被告基於幫助他人犯罪之意思，提供其臺灣中小企業銀行沙
    鹿分行帳戶之存摺、提款卡、密碼、印鑑予綽號「龍哥」之
    成年男子，供自稱「沃爾瑪公司」之真實姓名年籍均不詳之
    成年男子暨不詳詐欺犯罪集團使用，而該詐欺集團之多名成
    員，有犯意聯絡及行為分擔，為共同正犯，其等施用上開詐
    術，致被害人甲○○陷於錯誤，而至中國國際商業銀行大安
    分行櫃檯匯款五萬元，核該綽號「龍哥」、自稱「沃爾瑪公
    司」之真實姓名年籍均不詳之成年男子與不詳詐欺犯罪集團
    ，係共同犯刑法第三百三十九條第一項之詐欺取財罪。被告
    雖未參與詐欺取財之犯行，然其顯係就他人之犯罪加以助力
    ，參與刑法第三百三十九條第一項構成要件以外之行為，核
    其行為，係犯刑法第三十條第一項、第三百三十九條第一項
    之詐欺取財罪之幫助犯。另關於刑法第三十條幫助犯原規定
    為：「幫助他人犯罪者，為從犯。雖他人不知幫助之情者，
    亦同。從犯之處罰，得按正犯之刑減輕之。」，修正施行後
    則規定為：「幫助他人實行犯罪行為者，為幫助犯。雖他人
    不知幫助之情者，亦同。幫助犯之處罰，得按正犯之刑減輕
    之。」，揆諸本條之修正立法理由係為確認幫助犯採共犯從
    屬性說之「限制從屬形式」，並避免「從犯」之不同解讀，
    而將「從犯」修正為「幫助犯」，並明示幫助犯之成立，亦
    以被幫助者著手犯罪之實行，且具備違法性為必要，而將條
    文文字修正為「幫助他人實行犯罪行為者，為幫助犯」。被
    告單純出售帳戶供詐欺取財集團作為被害人匯款之使用，既
    評價為幫助詐欺取財的行為，而上開修正亦僅著眼於觀念的
    釐清，則適用修正施行前之刑法第三十條規定論擬，並無不
    利於被告的情形，故依刑法第二條第一項前段規定，應適用
    被告行為時即修正前刑法第三十條第二項規定，對被告之行
    為，依正犯之刑減輕之。爰審酌被告正值壯年，不思以正當
    工作賺取生活之資，為圖小利，竟提供帳戶予不法份子使用
    ，非惟幫助行詐欺取財者遂行取財目的，同時使其得以隱匿
    其真實身分，減少遭查獲之風險，愈使其肆無忌憚，加深犯
    罪之猖獗，且本案被害人甲○○確因遭詐騙而受有五萬元之
    損害，被告迄未與之達成民事和解，惟念及被告前無犯罪紀
    錄，此有臺灣高等法院被告前案紀錄表一份存卷可參，其本
    身並未實際參與本案詐欺取財之犯行，責難性較小，所生危
    害非鉅，出售帳戶所獲不法利益非多，且於本院審理時坦承
    犯行，頗知悔悟，犯後態度尚稱良好等一切情狀，量處如主
    文所示之刑。再被告行為後，刑法第四十一條第一項前段亦
    有修正，被告行為時，依修正前刑法第四十一條第一項前段
    、罰金罰鍰提高標準條例第二條（現已刪除）之規定，有期
    徒刑、拘役易科罰金之折算標準，原以銀元一百元、二百元
    、三百元折算一日，經折算為新臺幣後，應以新臺幣三百元
    、六百元、九百元折算一日，而刑法第四十一條第一項前段
    修正後，則規定為以新臺幣一千元、二千元或三千元折算一
    日，此因屬科刑規範事項之變更，其折算標準為裁判時所應
    諭知，自有就新舊法規定比較之必要，經比較新舊法結果，
    以被告行為時關於易科罰金之規定，較有利於被告〔按定易
    科罰金之折算標準，係屬科刑規範事項，非屬最高法院九十
    五年五月二十三日九十五年第八次刑庭會議決議第一、（四
    ）則所定，比較新舊法應就罪刑有關之共犯、未遂犯、想像
    競合犯、牽連犯、連續犯、結合犯，以及累犯加重、自首減
    輕暨其他法定加減原因（如身分加減）與加減例等一切情形
    ，綜其全部罪刑之結果而為比較之情形，其既非屬法律適用
    之情形，即無與之綜合比較之適用，附此敘明〕。故本案應
    依修正前刑法第四十一條第一項前段及修正刪除前罰金罰鍰
    提高標準條例第二條之規定，對被告諭知易科罰金之折算標
    準。又以被告名義開設之臺灣中小企業銀行沙鹿分行之存摺
    、提款卡、密碼、印鑑，係被告供作幫助詐欺取財罪之用，
    且為被告所有等情，雖據被告陳明在卷，惟未據扣案，且非
    違禁物，爰不宣告沒收，併此敘明。
四、另按刑法上之幫助犯，以正犯已經犯罪為構成要件，故幫助
    犯無獨立性，如無他人犯罪行為之存在，幫助犯即無由成立
    ，最高法院著有六十年臺上字第二一五九號判例可參。本案
    被告雖自承於出賣其在臺灣中小企業銀行沙鹿分行所開設之
    帳戶時，另交付其在合作金庫商業銀行沙鹿分行所開設帳號
    00000000000000帳戶、在第一商業銀行沙鹿分行所開設帳號
    00000000000帳戶、在中華郵政股份有限公司梧棲郵局所開
    設局號0000000、帳號0000000帳戶之存簿、提款卡、密碼、
    印鑑予綽號「龍哥」之成年男子，但遍觀全卷，並無其他被
    害人出面指稱遭受該綽號「龍哥」等人所組成詐欺集團利用
    上開三本帳戶為詐欺之犯罪行為，故就此部分正犯並未為詐
    欺犯罪之構成要件行為，自難認被告就上開三帳戶亦涉犯幫
    助詐欺取財罪，附此說明。
據上論斷，應依刑事訴訟法第二百七十三條之一第一項、第二百
九十九條第一項前段，刑法第二條第一項、第三百三十九條第一
項、（修正前）第三十條第一項前段、（修正前）第二項、（修
正前）第三十三條第五款、（修正前）第四十一條第一項前段，
罰金罰鍰提高標準條例第一條前段、（修正前）第二條，判決如
主文。
本案經檢察官丙○○到庭執行職務
中    華    民    國    95    年    12    月    12    日
                  刑事第十五庭  法  官  周瑞芬
上正本證明與原本無異。
如不服本判決，應於送達後十日內向本院提出上訴狀（須附繕
本），上訴於臺灣高等法院臺中分院。
                                書記官  何俞瑩
中    華    民    國    95    年    12    月    12    日
附錄本案論罪科刑法條
刑法第三百三十九條：
  意圖為自己或第三人不法之所有，以詐術使人將本人或第三人
  之物交付者，處五年以下有期徒刑、拘役或科或併科一千元以
  下罰金。
  以前項方法得財產上不法之利益或使第三人得之者，亦同。
  前二項之未遂犯罰之。


司法院資訊處製作；財團法人民間司法改革基金會備份。
